【裁判字號】    92,勞上易,19
【裁判日期】    920527
【裁判案由】    給付退休金差額等
【裁判全文】
臺灣高等法院臺中分院民事判決  九十二年度勞上易字第一九號
      上  訴  人  台灣化學纖維股份有限公司
      法定代理人  甲○○
      訴訟代理人  壬○○
      被  上訴人  戊○○
      被  上訴人  癸○○
      被  上訴人  丙  ○
      被  上訴人  丁○○
      被  上訴人  己○○○
      被  上訴人  辛○○○
      被  上訴人  庚  ○
      被  上訴人  乙○○
右當事人間請求給付退休金差額等事件，上訴人對於中華民國九十二年一月二十九日
臺灣彰化地方法院九十一年度勞訴字第二九號第一審判決提起上訴，本院判決如左：
      主      文
上訴駁回。
第二審訴訟費用由上訴人負擔。
      事實及理由
一、被上訴人起訴主張：其等八人均為上訴人僱用之員工，分別於如原判決附表所示
    之日期，到職、離職而退休或優惠資遣（比照退休辦理），任職期間之工作年資
    及退休金基數亦如原判決附表所示，因上訴人公司實行三班制，每月均固定發給
    中、夜班者夜點費，該夜點費係工作所得報酬，且為經常性給付，屬工資之一部
    分，詎上訴人於給付退休金或資遣費時，並未將夜點費計入平均工資內，致退休
    金給付有短少，其短少差額亦如原判決附表退休金或資遺費差額欄所示，其等於
    領取退休金或資遣費時，基於上訴人要求而簽具載有「爾後不再要求其他給付，
    並願放棄一切請求」字樣之收據，但其等並無同意拋棄夜點費計入平均工資之意
    ，且上訴人之舉亦有違勞動基準法關於退休金不得拋棄之強制規定，與民法第二
    百四十七條之一規定不合，自不生拋棄之效力，縱使認為該部分有效，其等亦係
    出於錯誤所為，爰以起訴狀繕本之送達，撤銷該部分之意思表示，並本於退休金
    、資遣費請求權，請求上訴人應給付被上訴人戊○○新台幣（下同）十八萬五千
    二百九十一元；被上訴人癸○○十二萬四千三百零五元；被上訴人丙○十二萬三
    千七百五十元；被上訴人丁○○十一萬四千八百七十五元；被上訴人己○○○十
    三萬九千三百二十元；被上訴人辛○○○十三萬三千三百五十元；被上訴人庚○
    十三萬四千二百二十元；被上訴人乙○○十七萬八千八百六十元，及各均自附表
    所示利息起算日起至清償日止，按年息百分之五計算之利息等語。原審為被上訴
    人勝訴之判決，上訴人不服原判決，提起本件上訴，被上訴人於本院聲明，求為
    判決：上訴駁回。並補充陳述稱：
    (一)系爭夜點費為工資之一部：當給付係以與勞務提出有密切相關的工作條件（
      例如工作時間：大夜班，工作地點：偏遠地區）為前提，依一般觀念可認為是
      為酬傭或彌補其提供勞務的特殊辛勞與負擔，因此是直接對勞工所提出的勞務
      ，附加地作更進一步的報償，應可肯認其為工資，又勞動基準法施行細則第十
      條第九款將夜點費排除於工資之外，惟勞動基準法施行細則第十條所定之給付
      究屬工資抑係該條所定之給與，仍應具體認定，不因形式上所用名稱為何而受
      影響，況勞動基準法施行細則第十條第九款所稱夜點費，係指勞工偶然可得之
      點心費用，此由同款規定之夜點費與誤餐費同列，均係偶然發生之費用，為不
      定期之給與，而誤餐費既屬恩惠性及偶發性之給與性質，夜點費應屬同一性質
      ，亦即該條款所稱之夜點費及誤餐費，係指雇主為體恤勞工於夜間工作而給與
      之夜間點心費，而系爭夜點費係由夜勤津貼變更名義而來，並非夜間點心費（
      此由上訴人給付之伙食津貼每個月固定為一千八百元，即平均一天為六十元；
      而夜點費幾乎每個月四、五千元，且輪值期間約為十餘天左右），其本意係因
      夜間執勤而給與之津貼，該給付係以與勞務提出有密切相關的工作條件（工作
      時間：夜班、中班）為前提，為酬傭或彌補其提供勞務的特殊辛勞與負擔，因
      此直接對勞工所提出的勞務，附加地作更進一步的報償，應計入工資範圍，此
      與勞動基準法施行細則第十條第九款之夜點費，性質並不相同甚明，況工作時
      間及場所等均為工作環境之一部分，係與勞務提出密切相關之工作條件，而於
      夜間工作，其生活方式與常人相反，不利於勞工之生活及健康，是就夜間工作
      之勞工與日間之勞工就相同內容之工作給予不同之工資待遇，乃屬合理。
    (二)本件被上訴人未為拋棄及亦未有拋棄之效力：被上訴人雖於領取退休金時，有
      在上訴人印製之收據上簽名，惟退休金應依法令規定核算，如上訴人將應列入
      退休金計算範圍之款項，認為不應計入而未列入，被上訴人自無從爭執；實際
      上，上訴人之退休員工於向公司領取退休金時，上訴人公司均要求簽立其已事
      先製作之收據，是退休員工於簽具系爭收據時，都認為僅係在完成公司規定之
      退休金領款手續而已，是其主觀上並無拋棄權利之意思，且收據上亦未載明就
      夜點費計入平均工資範圍部分之退休金不予請求或放棄，是就本件言，尚難認
      被上訴人簽具該收據即有放棄系爭退休金之意思。又上訴人自始即認定夜點費
      不應計入平均工資核算退休金，而屬於被上訴人不得請求之部分，足證該收據
      上所謂「其他給付」、「請求權」不包括夜點費在內。意即被上訴人於簽立系
      爭收據之初，不知上訴人未將夜點費計入平均工資核算退休金，而上訴人又無
      將夜點費納入退休金計算基礎之意，故兩造無從就夜點費納入平均工資核算退
      休金部分達成拋棄權利之合意，且為債權拋棄之債權人須就債權之存在有認識
      ，是就本件而言，倘一方並不知夜點費應計入平均工資者，自不足發生拋棄效
      力，是上訴人一再爭執系爭夜點費不應計入平均工資，則其無令員工拋棄此部
      分權利之意思甚明，又依照當事人一方預定用於同種類契約之條款而訂定之契
      約，而有免除或減輕預定契約條款之當事人之責任者，或使他方當事人拋棄權
      利或限制其行使權利者，按其情形顯失公平者，該部分約定無效，民法第二百
      四十七條之一定有明文。本件上訴人於其所有員工退休時，大部分均要求簽署
      上開收據，且系爭收據格式、內容相同，僅簽署人不同而已，顯係上訴人一方
      事先印就，預定用於同種類即退休員工領取退休金時，給與簽署之契約，而勞
      工在受領退休金如何計算，有無短少，並非清楚，即須簽立附有拋棄短發退休
      金之請求權，自屬顯失公平，而應認為該部分之拋棄無效始為妥當。另有部分
      員工未簽收據，主要係因自退休準備金之中央信託局領取，而非自上訴人公司
      處領取，丙○、丁○○係資遣，另案許焜火、呂忠義係民國八十七年十月間之
      事，則上訴人從某年度後，於向公司退休且向公司領取退休金（中央信託局領
      取者及資遣者除外）時，均要求退休員工簽收拋棄書，難謂非一方預定用於同
      種類契約之款項而訂定之契約甚明。
二、上訴人則以：系爭「夜點費」並非工資，按勞動基準法第二條第三款規定：「工
    資：謂勞工因工作而獲得之報酬，包括工資、薪金、及按計時、計日、計月、計
    件以現金或實物等方式給付之獎金、津貼、及其他任何名義經常性給與均屬之」
    ，另勞動基準法施行細則第十條第九款亦明定：「本法第二條第三款所稱之其他
    任何名義之經常性給與係指左列各款以外之給與：九、差旅費、差旅津貼、交際
    費、夜點費及誤餐費」，是以勞動基準法第二條第三款規定之其他任何名義之經
    常性給與，並不包括夜點費在內，而勞動基準法施行細則既係依勞動基準法第八
    十五條規定之授權，由內政部發布，其效力應等同於勞動基準法，兩者之效方並
    無軒輊，且該施行細則雖歷經內政部於八十六年及勞工委員會於九十一年增修，
    然均維持原條文，是夜點費並非工資亦非經常性給與，而係勉勵性、恩惠性之福
    利措施而已，又勞動基準法第三十條規定：勞工每日正常工作時間不得超過八小
    時，每二週工作總時數不得超過八十四小時．．．，所以在勞工每日正常工作時
    間內，雇主只要給與正常工作時間工資即可，但如雇主延長勞工工作時間者則應
    另加給加班工資（勞動基準法第二十四條），前述正常工作時間之工資以及加班
    工資其有對價關係極明，固可認係勞工因工作而獲得之報酬，惟若以夜點費與加
    班費相較，因加班費係隨職級、本薪之不同而有高低，屬於工資之一部分，故加
    班費計入平均工資，而夜點費其給與每一個員工之金額一律相同，不因職級或本
    薪高低而有所差異，顯屬勉勵、恩惠、任意性質極明，是以勞動基準法施行細則
    第十條將夜點費排除於工資之外。再按，勞動基準法第三十四條規定，勞工工作
    可採晝夜輪班制，晝夜輪班制乃法所定之工作型態，因而該條文除規定其工作班
    次，每週更換一次外，未有其他特別規定，更未有雇主應另外加給之任何規定，
    乃因晝夜輪班仍在正常工作時間之範圍內，雇主依法毋庸為任何其他額外的給付
    ，與前述延長勞工工作時間則應另加給加班工資之情形完全不同，再證之上訴人
    公司，係採三班輪班制，不論係早班、中班、夜班，其各班次之工作時間、工作
    性質皆為相同，輪值中班、夜班所擔任之工作、工作時間與早班並無差異，是以
    勞動基準法第二十五條亦明定工作相同、效率相同者，給付同等之工資，因而上
    訴人公司依法只要給與每日正常工作時間之工資即可，由上述規定可知，「夜點
    費」因屬上訴人公司對於參加輪值中、夜班人員在一般工資之外，另行額外給與
    者，故若員工調職或請人代班或請假則歸代班人領取不予計算，顯與月薪等每月
    可固定且經常領取者迥不相同，是夜點費之給與顯屬勉勵、恩惠、任意性質，與
    工作並無對價關係，自與所謂之工資有間，進步言，工資一般均隨作業種類及其
    複雜性、經驗、學歷、智力、技能、勞心度、勞力度、年資、級職不同而有高低
    ，但夜點費之金額係每人每小時一致，並不因員工作業種類及其複雜性、經驗、
    學歷、智力、技能、勞心度、勞力度、年資、級職不同而有高低，因而夜點費實
    係上訴人公司單方面所制定之福利措施，因此夜點費並不具「勞務之對價性」亦
    非「經常性給與」，極為明顯。系爭夜點費屬津貼之性質，具福利性，勞方從事
    工作賺取工資，即為滿足其日常生活食衣住行育樂之所需，而資方於受領勞務給
    付同時，除給付工資以滿足勞方上開需求外，倘另給予員工其他福利，如宿舍、
    餐廳、交通車、工作服及娛樂措施等，即具任意性，因而資方如欠缺類此設備，
    而改以金錢給予，此即所謂之津貼，如房屋津貼、伙食津貼、交通津貼等，視各
    公司工廠之經濟狀況而給予，如不提供，亦不違法，此乃恩惠性之給予，係上訴
    人公司單方面制定之福利措施，由勞基法第七十條將工資、津貼、獎金作分別規
    定亦可得知夜點費具津貼性質而與勞基法第二條、及第七條所謂之工資迥不相同
    ，最高法院九十一年度台上字第八九七號、九十一年台上字第三四七號亦採相同
    見解。再者，關於被上訴人戊○○、癸○○、辛○○○、庚○等四人於退休後，
    前來領取退休金時，始簽立：「爾後不再要求其他給付，並願放棄一切請求」之
    意思表示，故其顯已明知其與上訴人間就退休金債權債務之關係為協議，並達成
    共識，按其所為並無顯失公平之情形，其確實有認識拋棄其餘退休金之意思，且
    依勞方取得計算年資與退休金之請求權時，其自願減少請求退休金額或拋棄請求
    ，因其係對既得權利之處分，亦無違反法律之強制或禁止規定、或公序良俗，故
    該拋棄之意思表示自為有效，不得撤銷。另上訴人公司員工簽立領取退休金之收
    據形式具有多樣性，被上訴人於簽立系爭收據時，與上訴人間已無僱傭關係存在
    ，就系爭收據內容、是否簽立等事項，並非無磋商變更之餘地，亦與定型化契約
    有異，又上訴人每月均製發並交付與被上訴人之「所得明細單」，該明細單中均
    詳列夜點費之給付明細，被上訴人戊○○、癸○○、辛○○○、庚○等不得諉為
    不知，因而其對夜點費債權確有認識，茲被上訴人既明知上訴人每月均發夜點費
    ，而仍簽立系爭收據為拋棄之意思表示，顯係其真意之意思，縱有錯誤，亦係被
    上訴人過失所致，依法不得撤銷。退步言，被上訴人辛○○○於九十年七月十一
    日簽立收據，為上開拋棄其餘退休金請求權之意思表示，迄今亦已逾一年之除斥
    期間，又按意思表示內容錯誤，或表意人若知其情事即不為意思表示者，表意人
    固得將其意思表示撤銷之，惟上開撤銷權，自意思表示後，經過一年而消滅，民
    法第八十八條第一項、第九十條分別定有明文等語置辯。原審為上開判決，上訴
    人不服提起本件上訴，於本院聲明，求為判決：(一)原判決廢棄。(二)右廢棄部分，
    被上訴人第一審之訴駁回。
三、被上訴人起訴主張：其等八人均為上訴人僱用之員工，分別於如原判決附表所示
    之日期到職、及因退休或優惠資遣而離職，任職期間之工作年資及退休金基數亦
    如原判決附表所示，惟上訴人於給付其等退休金或資遣費時，並未將夜點費計入
    平均工資內，致其等退休金給付有所短少，短少之差額分別如原判決附表退休金
    或資遺費差額欄所示等情，業據其等提出退休金、資遺費計算明細表、所得明細
    表等件為証，並為上訴人所不爭執，堪信被上訴人上開主張為真實。惟被上訴人
    主張系爭夜點費係因其等工作所得之報酬，屬經常性之給付，為工資之一部分，
    應計入平均工資核發退休金；及被上訴人戊○○、癸○○、辛○○○、庚○雖於
    退休時、及退休後簽立放棄一切請求之收據，但該收據有顯失公平之情形，應屬
    無效等節，則為上訴人所爭執，並以上詞置辯，茲將兩造爭執之部分，論述如下
    。
四、關於系爭夜點費是否為經常性給與，得否列入平均工資而據以核發退休金部分：
  (一)按勞動基準法係於七十三年七月三十日經公布施行，同年八月一日生效，被上訴
    人在上訴人公司服務期間，均跨越勞動基準法施行前後，依七十四年二月二十七
    日公布施行之勞動基準法施行細則第二十八條規定，在勞動基準法施行前在同一
    事業單位工作之勞工，於該法施行後退休時，其施行後之工作年資及退休金給與
    標準，依該法第五十五條規定，該法施行前之工作年資及退休金給與標準，適用
    台灣省工廠工人退休規則。該施行細則第二十八條之規定，於勞動基準法八十五
    年十二月五日修正增訂第八十四條之二明定「勞工適用本法前之工作年資，其退
    休金給與標準，依其當時應適用之法令規定計算」後刪除。上訴人公司從事化學
    工業，被上訴人均於勞動基準法施行前受僱於上訴人公司，在上訴人公司所屬工
    廠工作，而於該法施行後退休，該工廠及被上訴人分屬於工廠法施行細則所稱之
    工廠、工人，則被上訴人於勞動基準法施行前之年資及退休金之給與，自應適用
    台灣省工廠工人退休規則；自勞動基準法施行後始適用勞動基準法之規定。故有
    關工資、平均工資之認定，勞動基準法施行前部分，依台灣省工廠工人退休規則
    第十條第二項規定，應適用工廠法施行細則第四條之規定；至勞動基準法施行後
    ，則應適用勞動基準法第二條第三、四款之規定。再按工廠法施行細則第四條規
    定。本法所稱工資係指工人因工作而獲得之報酬；不論以工資、薪金、津貼、獎
    金或其他任何名義按計時、計日、計月、計件給與者均屬之。依該條規定，凡因
    工作獲得之報酬均屬之。而勞動基準法第二條第三款則規定：工資謂勞工因工作
    而獲得之報酬，包括工資、薪金及按計時、計日、計月、計件以現金或實物等方
    式給付之金、津貼及其他任何名義經常性給與均屬之。依該款規定，工資係指
    勞工因工作而獲得之報酬，且屬經常性之給與。所謂經常性之給與，只要在一般
    情形下經常可以領得之給付即屬之，舉凡某種給與係屬工作上之報酬，在制度上
    有經常性者，均得列入平均工資以之計算退休金。故勞工因工作所得之報酬，倘
    符合「勞務對價性」及「給與經常性」二項要件時，依法即應認定為工資。而於
    判斷某項給付是否具「勞務對價性」及「給與經常性」要件之際，則應依一般社
    會交易之健全觀念以為決定，至於其給付之名稱如何，在非所問。
  (二)系爭夜點費之名稱原為夜勤津貼，上訴人為因應勞動基準法施行細則之用語，於
    勞動基準法施行後將之更名為夜點費，上訴人就系爭夜點費之核發，係針對有輪
    值中、夜班之工作人員所給與，其金額係每人每小時均固定相同，不因作業種類
    而有差別，如未實際值班或經上級同意由他人代班，則不得領取此項夜點費，又
    上訴人之員工作業方式係採三班制，即早、中、夜三班輪值，此工作型態係因上
    訴人公司為一貫作業之工廠，二十四小時全天候、連續性現場作業，此項工作型
    態，在被上訴人受僱之際，即已知悉並成為勞動契約之內容，且不論係輪值早班
    、中班、夜班，各班工作內容均屬相同，僅服勤時間有所不同而已，至輪班情形
    ，係於固定期間內更換輪班表，則每人輪值早班、中班、夜班之機率相同，並不
    發生某員工係專門於某一段時間工作之情形，上開事實，均為兩造所不爭執。再
    就系爭夜點費上訴人實際發放情形，上訴人係指稱早班為上午八時至下午四時，
    中班為下午四時至晚上十二時，夜班為晚上十二時至翌日上午八時，夜點費衹有
    上中班、晚班即晚上八時至翌日上午八時之人才能領取，夜點費為每小時四十五
    元，中班輪值四小時為一百八十元，夜班輪值八小時為三百六十元。因此被上訴
    人輪值早班、中班、夜班之結果，每月均應輪值中班、夜班十數天，可固定領取
    數千元之夜點費。查給付係以與勞務提出有密切相關的工作條件（例如工作時間
    ：大夜班，工作地點：偏遠地區）為前提，依一般觀念可認為是為酬傭或彌補其
    提供勞務的特殊辛勞與負擔，因此是直接對勞工所提出的勞務附加地作更進一步
    的報償。而系爭夜點費之核發，係輪值中、夜班者得領取，而輪值中、夜班又已
    成為固定之工作制度，此種因特殊工作條件而對勞工所增加提出之現金給付，其
    本質應係該值班時段之勞務對價，系爭夜點費已成為兩造間因特定工作條件，形
    成固定常態工作中可取得之給與，為勞工因經常性提供勞務所得之報酬，是系爭
    夜點費性質係屬勞工因工作所獲之報酬，在制度上亦具有經常性，而符合「勞務
    對價性」及「給與經常性」二項要件，自應屬工廠法施行細則第四條及勞動基準
    法第二條第三款所謂之工資。
  (三)上訴人雖辯稱：勞動基準法施行細則第十條第九款已將夜點費排除於勞動基準法
    第二條第三款所稱之「其他任何名義之經常性給與」之外，自不得認系爭夜點費
    係屬工資之一部云云。惟按勞動基準法第二條第三款所稱之「其他任何名義之經
    常性給與」，法令雖無明文解釋，但應指雇主非臨時起意且非與工作無關之給與
    而言，其立法原意在於防止雇主對勞工因工作獲得之報酬不以工資之名而改用其
    他名義，故特於該法明定應屬工資，以資保護勞工（行政院勞工委員會八十五年
    台勞動二字第一○三二五二號函意旨參照）。而勞動基準法施行細則第十條第九
    款固將夜點費排除於經常性給與之列，惟雇主之給付究屬工資抑係該條所定之給
    與，仍應具體認定，不因形式上所用名稱為何而受影響（參照最高法院八十七年
    度台上字第二八二三號判決）。即使雇主所為之給付項目與該施行細則第十條各
    款之給付名目相同，亦不得遽認其非屬工資，否則，雇主儘可任意變更工資之名
    目，將各種給付項目均以該細則第十條各款之名目稱之，則勞工應得之工資範圍
    將為雇主片面、任意決定，自非公允。從而，縱使雇主之給付項目之名稱與該施
    行細則第十條各款所規定者相同，亦應進一步審查此項給付之實質內容，就該給
    付是否為勞工因提供勞務所獲得之報酬而為判斷。次按勞動基準法施行細則第十
    條第九款所稱之夜點費，應係指勞工偶然可得之點心費用，此由同款規定之「差
    旅費、差旅津貼、交際費、夜點費及誤餐費」等，均係偶然發生而非經常性給與
    ，且與勞務之給付並無對價關係之性質以觀，至為明瞭。被上訴人於夜間輪班工
    作，具有「勞務對價性」及「給與經常性」，自不能因上訴人將其名目稱為「夜
    點費」，逕認其與施行細則所定排除條款之名稱相同，而謂其非屬工資，是上訴
    人上開所辯，自非可採。
  (四)上訴人另辯稱：系爭夜點費之給付標準，不因工作種類及級職而有差別，而於每
    人每單位時間內，均屬相同，屬雇主為體恤勞工於夜間工作而為之勉勵性、恩惠
    性、任意性之給與；且夜點費係上訴人對於參加輪值中、夜班人員在一般工資之
    外，另外額外給與，若員工調職或請人代班或請假則歸代班人領取不予計算，顯
    與月薪等每月可固定且經常領取者迥不相同；又勞工工作可採晝夜輪班制，晝夜
    輪班仍在正常工作時間之範圍內，雇主依法毋庸為任何其他額外的給付，與延長
    勞工工作時間應另加給加班工資之情形不同，而上訴人公司係採行三班輪班制，
    輪值中班、夜班所擔任之工作，工作時間與早班並無差異，勞動基準法第二十五
    條即明定工作相同、效率相同者，應給付同等之工資，因而上訴人公司依法衹要
    給與每日正常工作時間之工資即可，系爭夜點費即非屬工資一節。惟查系爭夜點
    費係上訴人就輪值中班及夜班之員工所為工資以外之津貼，輪值中班及夜班之員
    工，其工作時間並未因此而增加，仍在正常工作時間之範圍內，此與延長勞工之
    工作時間所應加給之加班費不同，系爭夜點費之給與標準，自不必如加班費隨職
    級、本俸之不同而有高低，勞動基準法對從事夜班工作之勞工，並未有雇主應另
    外加給之任何規定，但上訴人對輪值中班及夜班之員工應核發夜點費之補貼，已
    為兩造勞動契約之一部，上訴人即有義務給付，系爭夜點費之發放即非上訴人恩
    惠性之給與。而雇主之給付是否屬工資，應以是否具有勞務對價性及給與經常性
    為衡量標準，與給付之方式有無依其職級、本俸，是否限實際有工作始能領取無
    關，系爭夜點費具有「勞務對價性」及「給與經常性」之性質，自應認定為工資
    之一部分，並不因其給與之方式係每人每小時之金額均固定相同，及調職或請人
    代班或請假則不能領取，而失其屬於工資性質。且系爭夜點費係屬津貼性質，與
    伙食津貼、交通津貼相近，而上訴人給付被上訴人之伙食津貼、交通津貼亦不因
    被上訴人之年資及級職而有所不同，均係給付相同數額，足見上訴人所辯系爭夜
    點費乃一致性之給付，即屬勉勵性、恩惠性、任意性之給與，非屬工資云云，要
    無可採。又工作時間及場所均為工作環境之一部分，係與勞務之提出具密切相關
    的工作條件，而於夜間工作，其生活方式與常人相反，不利於勞工之生活及健康
    ，是就夜間工作之勞工與日間之勞工就相同內容之工作給與不同工資待遇乃屬合
    理，將系爭夜點費認定為工資，顯無違反勞動基準法第二十五條關於工作相同者
    ，給予同等工資之平等原則。
  (五)綜上所述，系爭夜點費係屬經常性給與，應計入平均工資內據以核發退休金，被
    上訴人此部分之主張自為可採。
五、關於被上訴人戊○○、癸○○、辛○○○、庚○分別於退休時及退休後所簽立放
    棄一切請求之收據，有無顯失公平而有無效之情事部分：
  (一)查被上訴人戊○○、癸○○、辛○○○、庚○分別於退休時、及退休後簽立收據
    ，該收據載明「立據人○○○茲收到台灣化學纖維股份公司核發之退休金支票乙
    張，計新台幣○○○元整，經查收無誤，且爾後不再要求其他給付，並願放棄一
    切請求，特立此據為憑。」等語（見原審卷第四十五至第四十八頁），該收據既
    係被上訴人於領取退休金時、後所出具，則收據上所載「爾後不再要求其他給付
    ，並願放棄一切請求」，自係針對退休金而為約定，被上訴人主張其等所拋棄之
    權利僅及於退休金以外之其他給付，應無可採。又依該收據之前後文義，及被上
    訴人係為領取退休金而簽立該收據觀之，收據之真意應係指被上訴人領取上訴人
    所核發之退休金外，被上訴人對其他退休金權利均放棄不再請求，難認被上訴人
    簽立該收據，僅係完成上訴人規定之退休金額領款手續而已，而無拋棄其他退休
    金請求權之意思。被上訴人既有拋棄所領取之退休金以外其他退休金請求權之意
    思，而上訴人並未將系爭夜點費算入平均工資據以核發退休金，則所拋棄之其他
    退休金請求權，自係包括以系爭夜點費計入平均工資之退休金請求權在內，被上
    訴人主張兩造間並未就夜點費納入平均工資核算退休金部分達成拋棄權利之合意
    ，亦無可採。再被上訴人係於退休時、及退休後領取退休金時，始簽立收據同意
    不再要求其他給付，並願放棄一切請求權，核其性質，應屬其等對既得權利之處
    分，此項拋棄之意思表示，應無違反勞動基準法第五十五條規定。
  (二)被上訴人主張系爭收據，違反民法第二百四十七條之一規定，應為無效等語；上
    訴人則以系爭收據並無上訴人一方預定用於同類契約之條款而訂定之契約之情形
    ，且被上訴人對於系爭收據並非無磋商變更之餘地，自與定型化契約有異，又縱
    使系爭收據屬定型化契約，亦無顯失公平之情事等語。惟按依照當事人一方預定
    用於同類契約之條款而訂定之契約，為使他方當事人拋棄權利之約定，按其情形
    顯失公平者，該部分約定無效。民法第二百四十七條之一第三款定有明文。被上
    訴人在上訴人事先印刷並載有上開內容之之收據上簽名，不僅本件之被上訴人而
    已，而係及於上訴人其他退休員工（見本院九十二年度勞上易第一三、一四、一
    六號），該等退休員工於退休時、後亦須簽署相同內容之收據始能領取退休金，
    足見；系爭收據係上訴人預定用於同種類退休員工領取退休金時，給予退休員工
    簽署之契約書。按定型代契約中，非預定契約條款之交易相對人，相較於該預定
    契約條款之當事人，常居於經濟上弱勢之地位，因之面對定型化契約之預定契約
    條款，除為決定締約與否之意思表示自由外，往往無合意決定變更該預定契約條
    款之事實上可能，且常會迫於情勢不得不同意該預定契約條款。上訴人之退休員
    工與上訴人固已不存在僱傭關係，但雙方經濟之優、劣勢地位並不因員工之退休
    而有所改變，上訴人以「爾後不再要求其他給付，並願放棄一切請求」之契約條
    款，附加於退休金請領收據之中，欲令其退休員工於請領退休金時，一併簽署表
    示同意，而退休金係退休員工下半輩子生活之保障，其等須簽署系爭收據始可順
    利取得退休金，被上訴人於退休後，已無法續在上訴人公司領取薪資，僅能藉該
    助退休金維持生計，則被上訴人為順利領取退休金，對系爭收據所載拋棄其餘退
    休金請求權，並無法與上訴人有商議更改或刪除該項記載之可能，上訴人辯稱退
    休員工就系爭收據之內容及是否簽立非無與其商議之可能云云，要無可採。
  (三)上訴人發放退休金，要求被上訴人在載有拋棄其餘退休金請求權之收據上簽名，
    否則無法具領退休金，而退休金之計算，何者給與應算入平均工資，全由上訴人
    單方面決定，退休員工並無商議之餘地，退休員工為領取上訴人核發之退休金，
    以維持其生計，僅能接受上訴人單方面計算退休金方式，少有能力與上訴人抗爭
    ，因此衹得在上訴人上開印載妥當之收據上簽名，同意拋棄所領取退休金以外之
    退休金請求權，退休員工簽署系爭收據之結果，將使其其餘退休金請求權發生拋
    棄之效力，系爭收據上訴人要求被上訴人簽名，實係使被上訴人拋棄其餘退休金
    請求權，對身為員工之亳無商議能力之被上訴人而言，即顯失公平。上訴人辯稱
    ：其退休員工願就有爭議之夜點費部分讓步，而拋棄此部分請求權，此項協議應
    極公平，並無任何顯失公平情事云云，顯無可採。因之；被上訴人主張簽署系爭
    收據拋棄其餘退休金請求權，上訴人有違反民法第二百四十七條之一第三款規定
    ，應屬無效，為有理由，其等其餘退休金之請求自不因簽署系爭收據而消滅。
六、綜上所述；被上訴人基於給付退休金之法律關係，請求上訴人應給付未將夜點費
    計入平均工資之退休金差額，分別如原判決附表退休金或資遺費差額欄所示之金
    額，並按勞動基準法施行細則第二十九條第一項、民法第二百三十三條第一項規
    定，請求自如原判決附表利息起算日欄內所示之日起均至清償日止之法定遲延利
    息，為有理由，原審以被上訴人請求，核屬有據，予以准許，核與法相符，上訴
    人猶執詞上訴，為無理由，應予駁回。
七、本案事實已臻明確，兩造其餘攻擊防禦方法，不足以影響本判決結果，爰不一一
    論述，併此敘明。
據上論結：本件上訴為無理由，依民事訴訟法第四百四十九條第一項、第七十八條，
判決如主文。
中      華      民      國    九十二    年      五      月    二十七    日
~B1民事第四庭審判長法  官  黃斐君
~B2                法  官  陳蘇宗
~B3                法  官  張浴美
右為正本係照原本作成。
不得上訴。
~B                書記官  謝雅惠
中      華      民      國    九十二    年      五      月    二十九    日
                                                                        Ｈ


司法院資訊處製作；財團法人民間司法改革基金會備份。
